臺灣高等法院民事判決　　九十年度上字第六九八號
　　　上　訴　人　丁○○
　　　　　　　　　戊○○
　　　　　　　　　己○○
　　　　　　　　　庚○○
　　　　　　　　　乙○○
　　　　　　　　　丙○○○
　　　　　　　　　甲○○
　　　被　上訴人　合記建設股份有限公司
　　　法定代理人　王至恒
　　　訴訟代理人　王雨三
右當事人間履行契約事件，上訴人對於中華民國九十年六月六日臺灣臺北地方法院九
十年度訴字第一○○四號第一審判決提起上訴，本院判決如左：
      主      文
上訴駁回。
第二審訴訟費用由上訴人丁○○、戊○○、庚○○、丙○○○各負擔十分之一，上訴
人己○○、乙○○、甲○○各負擔十分之二。
      事      實
甲、上訴人方面：
    一、聲明：
        (一)原判決廢棄。
        (二)被上訴人應給付上訴人如附表所示之金額及自起訴狀繕本送達翌日即民國
          （下同）九十年三月九日起至清償日止，按週年利率百分之五計算之利息
          。
        (三)願供擔保請准宣告假執行。
    二、陳述：除與原判決記載相同者，予以引用外，補稱：
        (一)被上訴人於八十七年七月二十日出具委託書，授權訴外人蔡恆華代表被上
          訴人，簽訂有關坐落臺北縣中和市○○段二八張小段五八八之二○地號等
          二十五筆土地之合建契約事宜，是以，蔡恆華代表被上訴人與上訴人等洽
          談合建事宜，應屬自始有效，合先敘明。
        (二)蔡恆華與上訴人戊○○、丁○○等二人，就合建事宜有特別之約定，即自
          取得建築執照日期五個月內動工，逾期應賠償約定保證金兩倍之違約金計
          新臺幣（下同）七十一萬九千二百元（359,600元×2倍=719,200元）。
        (三)被上訴人依約應付之房租補貼款，自八十九年六月至九十年一月，合計八
          個月未付。
    三、證據：除援用原審所提證據外，補提委託書乙紙為證，並聲請訊問證人蔡恆
        華。
乙、被上訴人方面：
    一、聲明：如主文第一項所示。
    二、陳述：除與原判決記載相同者，予以引用外，補稱：
        (一)依建築法第二十六條規定，直轄市、縣（市）（局）主管建築機關依本法
          規定核發之執照，僅為對申請建造、使用或拆除之許可。上訴人主張被上
          訴人既已取得建造執照（按建造執照實為蔡恆華領收），即可證明已獲得
          全體地主之同意達成合建契約云云，不但歪曲事實，且與執照之法定效力
          規定不合。
        (二)蔡恆華取得建造及拆除執照後，因無力承攬工程，乃商請被上訴人公司承
          攬並出資經營。被上訴人接受蔡恆華請求後，即分別與各合建地主簽訂合
          建契約，並應各合建地主之請求，在實際開工前先支付第一期保證金及遷
          租補貼。未料合建地主中之陳灣等五人，要求變換原定合建條件，拒絕與
          被上訴人簽訂合建契約，致使全體地主無法達成合建協議，依系爭合建契
          約第二條第一項之約定及其不可分之債之特性，其他各合建地主所簽訂之
          合建契約即因解除條件成就而自動解約及廢止。且被上訴人早已依民法第
          二百五十五條、第二百五十八條規定宣告解除契約。
        (三)蔡恆華以贔福建設有限公司之名義與地主簽訂之「土地合作開發案契約書
          」，其目的僅為申辦建造執照，蔡恆華既已取得建造及拆除執照，上開契
          約自動失效。
        (四)兩造間合建契約為一獨立之契約，其第一條所載「本約源於○年○月○日
          雙方所約定原則」等文字，並無實質意義。
        (五)依訴外人林清秋、林清圳、林清福、林清榮等四人與蔡恆華簽訂之「土地
          合作開發案契約」，其附註約定：「以上條件僅供參考，雙方不受以上條
          件之約束，於正式合約時再詳議」，依此可知渠等與蔡恆華所簽之契約並
          無拘束力。
        (六)本案為典型之承攬契約，而系爭合建契約第二條第一項所定「全體地主達
          成合建協議」及同契約第三條第一項所定「同時全體甲方交屋交地給乙方
          」乃定作人應負之協力義務，依民法第五百零七條之規定，承攬人自得解
          除契約。
    三、證據：除援用原審所提證據外，補提臺灣省建築管理規則條文、中和市○○
        路（台貿一村）土地合作開發案契約七份、代刻印章授權書三份、支付部分
        地主補貼款明細一紙、中和市○○路合建案申請建照協議書一紙為證。
丙、本院依職權向臺北縣政府工務局調閱捌拾柒中建字第捌陸捌號建造執照案卷乙宗
    。
      理      由
一、上訴人起訴主張：兩造於八十年及八十七年間，分別就上訴人所有坐落臺北縣中
    和市○○段二八張小段五七六之一一等地號土地簽訂合建契約，約定被上訴人於
    取得建造執照後，應給付第二次履約保證金，於上訴人騰空交屋後，支付第三次
    保證金，並自上訴人騰空交屋之日起，按月支付上訴人搬遷補貼款各二萬元至交
    屋日止。被上訴人於八十七年十月間取得建造執照，而上訴人亦分別於八十七年
    一月至八十八年五月間騰空房屋交付予被上訴人，詎被上訴人迄今未支付第二、
    三次保證金及自八十九年六月至九十年一月之搬遷補貼款，亦未給付上訴人甲○
    ○「遷回原宅裝修款」，計積欠上訴人金額如附表所示，因本於合建契約，求為
    命被上訴人如數給付並支付法定遲延利息之判決（原判決理由第一項云上訴人甲
    ○○請求之金額為「一十二萬六千六百三十七元」，應屬誤載）。
    被上訴人則以：系爭合建案雖經取得建造執照及拆除執照，並申報開工，惟實際
    並未開工，而地主即訴外人陳灣、林清秋、林清福、林清榮、林清圳等五人，嗣
    未與被上訴人成立合建契約，依兩造間合建契約第二條第一項之約定及不可分之
    債之特性，系爭合建契約因解除條件成就而自動解約及廢止等語，資為抗辯。
二、查兩造訂立合建契約，約定由上訴人提供其所有土地，與被上訴人合作興建地上
    十一層、地下二層之住宅大樓，依契約第五條第一項、第三項之約定，被上訴人
    於取得建造執照後，應給付第二次履約保證金，於上訴人騰空交屋後，應支付第
    三次保證金，並自上訴人騰空交屋之日起，按月支付上訴人搬遷補貼款各二萬元
    至交屋日止，該合建案之建造執照業於八十七年九月七日核發，而上訴人已分別
    於八十七年一月至八十八年五月間騰空交屋予被上訴人，此有合建契約書、臺北
    縣政府工務局捌柒中建字第捌陸捌號建造執照等件在卷足按（見原審卷第十四至
    十七、廿一至四四、六一頁），復為兩造所不爭，堪信為真實。上訴人主張被上
    訴人依約應支付第二、三次保證金及自八十六年六月起至九十年一月止之搬遷補
    貼款等情，為被上訴人所否認，茲應審究者，厥為被上訴人所辯系爭合建契約已
    「自動解除及廢止」乙節，有無依據？
三、經查，系爭合建案因洽談多時，仍無法取得全部地主一致共識，訴外人蔡恆華因
    而與部分地主簽訂「中和市○○路（台貿一村）土地合作開發案」契約書，約定
    由地主提供土地使用同意書及拆除執照同意書，交由蔡恆華暨所屬建設公司負責
    申請建造執照，而蔡恆華於八十七年十月十四日領得建造執照後，因資金不足，
    乃另覓被上訴人承接該合建案，並由被上訴人公司與包括上訴人在內之大部分地
    主訂立合建契約，惟地主之中，計有五人即訴外人陳灣、林清秋、林清福、林清
    榮、林清圳等拒與被上訴人簽訂合建契約，此有被上訴人提出、為上訴人所不爭
    之土地合作開發案契約書附卷可參（見原審卷第六四頁及本院卷第五一、五三、
    五五、五六、五七、五九頁），並經證人蔡恆華到庭結證屬實（見本院卷第九○
    至九二頁），是認被上訴人所辯地主陳灣等五人未與伊成立合建契約乙節，堪予
    採信。上訴人雖主張系爭合建案之建造執照既已取得，並向主管機關申報開工，
    即可證明已獲全體地主同意達成合建契約云云。惟查，申請建照僅為建築許可之
    程序，申報開工則為避免建照作廢，此與地主、建商間有無達成合建之合意，並
    無必然關連，而經本院調閱臺北縣政府工務局捌拾柒中建字第捌陸捌號建造執照
    案卷，卷內並無合建契約相關資料，觀諸各地主所出具之「土地使用權同意書」
    ，亦明載「為申請建造執照特立此同意書為憑」等文字，足見該同意書僅為申請
    建造執照使用，尚與合建契約之成立無涉，是被上訴人雖承接該合建案，亦難認
    為出具同意書之地主已與被上訴人達成合建房屋之合意。至於前述由蔡恆華與地
    主簽訂之「土地合作開發案」契約書，並非合建契約，亦非合建預約之性質，此
    觀該契約第六條第二款僅單方約定蔡恆華「應於一年內依附件條件完成正式簽約
    」，未約定地主亦負有「正式簽約」即訂立合建契約之義務即明，是該「土地合
    作開發案」契約書不得作為認定全體地主同意與蔡恆華或被上訴人合建之依據。
    上訴人未能證明訴外人陳灣、林清秋、林清福、林清榮、林清圳等五人確已與被
    上訴人成立合建契約，其空言主張全體地主同意合建云云，殊難採信。
四、按解釋當事人之契約，應以當事人立約當時之真意為準，而真意何在，又應以過
    去事實及其他一切證據資料為斷定之標準，不能拘泥文字致失真意（最高法院三
    十九年臺上字第一○五三號判例參照）。本件合建案之建造執照，於大部分上訴
    人與被上訴人簽訂合建契約前，即於八十七年九月七日核發，而於八十七年十月
    十四日領取在案（見原審卷第六一頁），則就系爭合建契約第二條第一項所約定
    ：「‧‧‧或因全體地主無法達成合建協議，『致使無法以原簽約時之建蔽率、
    容積率申請建造執照』時，則本契約自動解約及作廢（解除條件成就而失效）‧
    ‧‧」等文字（見原審卷第十四、二一、二五、二九、三三、三七、四一頁），
    自不得拘泥字面，應解為包括「因全體地主無法達成合建協議，致無法依原核發
    建照建築，須重新申請建造執照」之情形在內。而依前述，系爭合建案地主陳灣
    、林清秋、林清福、林清榮、林清圳等五人未與被上訴人達成合建協議，是認兩
    造間契約約定之解除條件即已成就，依系爭合建契約第二條第一項及民法第九十
    九條第二項約定，該合建契約當然失其效力，無待於當事人解除權之行使。上訴
    人主張被上訴人與陳灣等人間之糾紛與上訴人無關云云，委無足取。從而，上訴
    人本於已失效之合建契約，請求被上訴人給付履約保證金、搬遷補貼款及裝修款
    等，自非正當。
五、綜上所述，兩造間合建契約因解除條件成就，而失其效力，從而，上訴人本於系
    爭合建契約，請求被上訴人給付如附表所示之履約保證金、搬遷補貼款及裝修款
    等，並支付法定遲延利息，為無理由，不應准許。其假執行之聲請亦失所附麗，
    應併予駁回。原審為上訴人敗訴之判決，及駁回其假執行之聲請，並無不合。上
    訴意旨指摘原判決不當，求予廢棄改判，為無理由，應予駁回。
六、本件為判決基礎之事證已臻明確，兩造其餘攻擊防禦及立證方法，核於判決結果
    不生影響，毋庸一一審究論述，附此敘明。
七、據上論結，本件上訴為無理由，依民事訴訟法第四百四十九條第一項、第七十八
    條、第八十五條第一項但書，判決如主文。
中　　　華　　　民　　　國　　九十一　　年　　　一　　　月　　 三十 　　日
                                    民事第十八庭
                                　　　　審判長法　官　蔡　秀　雄
                                　　　　　　　法　官　吳　謀　焰
                                　　　　　　　法　官　梁　玉　芬
右正本係照原本作成。
上訴人如不服本判決，應於收受送達後二十日內向本院提出上訴書狀，其未表明上訴
理由者，應於提出上訴後二十日內向本院補提理由書狀（均須按他造當事人之人數附
繕本）上訴時應提出委任律師或具有律師資格之人之委任狀；委任有律師資格者，另
應附具律師及格證書及釋明委任人與受任人有民事訴訟法第四百六十六條之一第一項
但書或第二項（詳附註）所定關係之釋明文書影本。
中　　　華　　　民　　　國　　九十一　　年　　　一　　　月　　 三十　　 日
　　　　　　　　　　　　　　　　　　　        書記官　張　淑　華
附註：
民事訴訟法第四百六十六條之一（第一項、第二項）：
對於第二審判決上訴，上訴人應委任律師為訴訟代理人。但上訴人或其法定代理人具
有律師資格者，不在此限。
上訴人之配偶、三親等內之血親、二親等內之姻親，或上訴人為法人、中央或地方機
關時，其所屬專任人員具有律師資格並經法院認為適當者，亦得為第三審訴訟代理人
。
~F0
~T48
附表
┌─────┬────────────────┐
│上訴人姓名│請求被上訴人給付之金額（新臺幣）│
├─────┼────────────────┤
│丁○○    │四十一萬六千二百元              │
├─────┼────────────────┤
│戊○○    │四十二萬九千七百元              │
├─────┼────────────────┤
│己○○    │四十五萬一千八百七十五元        │
├─────┼────────────────┤
│庚○○    │三十六萬二千七百元              │
├─────┼────────────────┤
│乙○○    │五十一萬七千三百元              │
├─────┼────────────────┤
│丙○○○  │四十二萬八千四百元              │
├─────┼────────────────┤
│甲○○    │五十八萬三千九百三十七元        │
├─────┼────────────────┤
│合  計    │三百一十九萬零一百一十二元      │
└─────┴────────────────┘
